【裁判字號】    97,上易,1916
【裁判日期】    970814
【裁判案由】    賭博
【裁判全文】
臺灣高等法院刑事判決                97年度上易字第1916號
上  訴  人  臺灣士林地方法院檢察署檢察官
被      告  甲○○
上列上訴人因被告賭博案件，不服台灣士林地方法院97年度易字
第1180號，中華民國97年6月20日第一審判決（聲請簡易判決處
刑案號：台灣士林地方法院檢察署97年度偵字第2114號），提起
上訴，本院判決如下：
    主  文
上訴駁回。
    理  由
一、公訴意旨（聲請簡易判決處刑與提起公訴有同一之效力）略
    稱：被告甲○○基於意圖營利供給賭博場所及聚眾賭博之犯
    意，自民國96年12月27日起至97年1月26日止，提供其位於
    臺北市○○區○○街436號1樓公眾得出入之租屋處，接續聚
    眾以現場簽賭「六合彩」，由賭客自行圈選號碼，再以香港
    六合彩開獎號碼作為依據，賭博方式分為賭客簽注「二星」
    （即所簽注者為2個號碼）每注新臺幣（下同）75元、簽注
    「三星」（即所簽注者為3個號碼）及「四星」（即所簽注
    者為4個號碼）每注均為65元，甲○○每注從中獲利3元，如
    賭客所簽選之號碼與香港六合彩開出之號碼相同者，簽注「
    二星」、「三星」、「四星」者，可分別獲得彩金5,600元
    、5萬6,000元、65萬元，未簽中者，則所下注之賭金悉歸甲
    ○○所有。嗣於97年1月26日晚間7時40分許，為警在上址搜
    索查獲。因認被告涉犯刑法第266條第1項之賭博罪嫌及同法
    第268條之意圖營利供給賭博場所及聚眾賭博罪嫌等語。
二、原審判決意旨略以：檢察官認被告涉嫌賭博案件，於97年3
    月27日向台灣士林地方法院聲請簡易判決處刑，而於97年4
    月9日繫屬於台灣士林地方法院之前（參見台灣士林地方法
    院士林簡易庭97年度士簡字第539號卷第1頁臺灣士林地方法
    院檢察署聲請函上所蓋台灣士林地方法院收文章），公訴人
    已於97年2月13日偵查時，當場對被告宣示緩起訴處分，期
    間1年，並命被告於緩起訴處分確定後5個月內，將新臺幣（
    下同）1萬元支付予國庫，且於處分確定後5個月內完成指定
    之「預防再犯暨保護被害人法治教育系列」課程4小時，被
    告亦當場同意該緩起訴處分及遵守事項，此有該檢察官訊問
    筆錄及緩起訴處分被告應行注意事項各1份在卷（參見97年
    度偵字第2114號卷第38至41頁）可稽，則公訴人上開緩起訴
    處分，既已對被告宣示，自發生效力而應受其拘束，不得擅
    自任意變更或撤銷，縱尚未經公告或未製作緩起訴處分書，
    均不影響對於被告已生之效力。從而，本件被告就所犯賭博
    案件，既已受公訴人宣示緩起訴處分，期間1年，而在1年有
    效期間內，公訴人並未檢具事證，說明被告有何符合刑事訴
    訟法第253條之3第1項各款可得撤銷原緩起訴處分之情事，
    而撤銷緩起訴處分，此有本案上開偵查卷可稽，竟在合法有
    效之緩起訴處分期間，逕行提高支付國庫之金額為5萬元，
    而以被告無法支付為由，對被告聲請簡易判決處刑，揆諸上
    開說明，核與前揭刑事訴訟法第253條之3第1項之規定有違
    ，是公訴人提起本件公訴違背法律規定之程式甚明，爰不經
    言詞辯論，依刑事訴訟法第303條第1款之規定，逕為諭知不
    受理之判決。
三、檢察官上訴意旨略以：檢察官依刑事訴訟法第252條、第253
    條、第253條之1、第253條之3、第254條規定為不起訴、緩
    起訴或撤銷緩起訴或因其他法定理由為不起訴處分者，應製
    作處分書敘述其處分之理由，刑事訴訟法第255條第1項前段
    定有明文。是緩起訴處分自以製作處分書敘述其處分之理由
    為其成立要件，則本件未製作處分書，緩起訴處分尚未成立
    ，既未成立，自無從生效。而本件既未製作緩起訴處分書，
    緩起訴期間亦無從開始起算，即無原審所稱與刑事訴訟法第
    253條之3第1項規定有違情事，檢察官亦無從依刑事訴訟法
    第256條第3項職權送台灣高等法院檢察署再議，又未經台灣
    高等法院檢察署駁回再議，緩起訴期間亦無從開始起算。況
    檢察官於97年3月25日傳喚被告，並告知擬對其為聲請簡易
    判決處刑，被告亦表明：希望法官從輕量刑，顯見已顧及被
    告信賴利益之保護，自難認原判決適當云云。
四、按「法治國原則為憲法之基本原則，首重人民權利之維護、
    法秩序之安定及信賴保護原則之遵守」（釋字第589號解釋
    ）。又判決究於何時成立，應分別情形定之，合議法院之判
    決，於評決時成立，獨任推事之判決，先作成判決書而後宣
    示者，於作成判決時成立，先宣示而後作成判決者，於宣示
    時成立，獨任推事之判決，不經言詞辯論者，於作成判決時
    成立，已成立之判決，在宣示或送達前，法院仍不受其羈束
    (最高法院36年度決議 (一)參照)。檢察官製作之起訴書、
    不起訴或緩起訴處分書，性質、效力與裁判書相近，自應為
    相同之解釋。
五、經查：
(一)、本件檢察官認被告涉犯刑法第266條第1項之賭博罪，而於97
    年4月9日具狀向臺灣士林地方法院聲請簡易判決處刑前（見
    臺灣士林地方法院收文章戳），已於97年2月13日偵訊時，
    對被告就本案諭知緩起訴處分，期間1年，並命被告於緩起
    訴處分確定後5個月內，向國庫支付新台幣1萬元，並於處分
    確定後5個月內完成指定之「預防再犯暨保護被害人法治教
    育系列」課程4小時，被告亦當場同意該緩起訴處分及遵守
    事項，此有該檢察官訊問筆錄1份在卷可稽（參見97年度偵
    字第2114號卷第38頁），且被告並書立聲明書表示已詳閱緩
    起訴處分被告應行注意事項內容，完全瞭解應遵守或履行之
    事項，與相關法律及違背遵守或履行命令之法律效果，並同
    意充分配合及遵守或履行指定命令時自負前述相關責任。有
    被告簽名之該聲明書乙聯在卷可查（見同上偵卷第41頁）。
    是前開附條件緩起訴處分，既已由檢察官對被告為意思表示
    ，並依法應經被告同意 (刑事訴訟法第253條之2第2項)，被
    告並當庭表示同意，檢察官及當庭諭知上開緩起訴處分之期
    間及附條件之內容，形同宣示裁判，則基於信賴保護原則，
    應認處分已成立並生效，檢察官有依協商內容製作處分書送
    達之義務。至處分書之公告、送達僅具有公示及備查之作用
    ，不影響其處分之成立生效，自應對檢察官發生拘束之效力
    ，非依法定程序，不得任意撤銷或變更。
(二)、次按刑事訴訟法第253條之3第1項規定「被告於緩起訴期間
    內，有左列各款情形之一者，檢察官得依職權或依告訴人之
    聲請撤銷原緩起訴之處分，繼續偵查或起訴」之反面解釋，
    可知檢察官欲訴追已獲有合法生效緩起訴處分之被告，除被
    告於緩起訴期間，有該條第1項所列各款情形外，尚須先撤
    銷該緩起訴處分，始得以繼續偵查或起訴。本件，檢察官之
    附條件緩起訴處分已生效，檢察官應製作處分書送達被告，
    已如上述，檢察官怠於製作處分書，致無從依刑事訴訟法第
    256條第3項職權送台灣高等法院檢察署再議，又未經台灣高
    等法院檢察署駁回再議，緩起訴期間無從開始起算，此一不
    利益，不應歸諸被告。又本件附條件緩起訴處分生效後，檢
    察官於97年3月25日再次傳喚被告，將支付國庫之金額提高
    為5萬元，於被告表示無法負擔時，告知擬對其為聲請簡易
    判決處刑 (偵卷第46頁)。惟上開附條件之變更，顯不符信
    賴保護原則，應不生效力。被告當庭表示願照原條件支付，
    並無不合。檢察官逕告知聲請簡易判決處刑，等同於處分未
    確定前，不具任何理由，撤銷原附件之緩起訴處分，亦有違
    刑事訴訟法第253條之3第1項之規定。被告雖當庭表明：希
    望法官從輕量刑等語，乃不諳法律所致，不能資為正當化之
    理由。
(三)、綜上，本件被告就所犯之賭博案件，先獲檢察官諭知緩起訴
    處分，期間1年，該處分未經製作處分書送達被告，並依職
    權送再議，卷證內容亦未有撤銷緩起訴處分之書面或筆錄可
    稽。是本件檢察官係在合法成立之緩起訴期間內，逕對被告
    聲請簡易判決處刑，其起訴程序違背法律規定之程式甚明，
    應依刑事訴訟法第303條第1款之規定，逕為諭知不受理之判
    決。
(四)、原審以檢察官起訴程式違背法律規定之程式甚明，不經言詞
    辯論，依刑事訴訟法第303條第1款之規定，諭知不受理之判
    決，經核原判決並無違誤，檢察官以前詞提起上訴，指摘原
    判決不當，請求撤銷改判，為無理由，應予駁回，並不經言
    詞辯論為之。
據上論斷，應依刑事訴訟法第368條、第372條，判決如主文。
中    華    民    國    97    年    8     月    14    日
                  刑事第十七庭  審判長法  官  趙功恆
                                      法  官  高明哲
                                      法  官  陳世宗
以上正本證明與原本無異。
不得上訴。
                                      書記官  魏汝萍
中    華    民    國    97    年    8     月    14    日


司法院資訊處製作；財團法人民間司法改革基金會備份。
